最　高　行　政　法　院　判　決　　　　　　　　　　九十三年度判字第四一三號
　　上　訴　人　財政部高雄關稅局
　　代　表　人　李榮達
　　被 上訴 人　甲○○
右當事人間因私運貨物出口事件，上訴人對於中華民國九十一年十月十五日高雄高等
行政法院九十一年度訴字第二四六號判決，提起上訴，本院判決如左：
　　主  文
原判決廢棄，發回高雄高等行政法院。
　　理  由
本件被上訴人起訴主張：上訴人以被上訴人為聖宏財號漁船船員，與船長黃裕騰及船
員黃金力三人，於民國八十九年一月六日十七時許，駕駛該漁船自臺南縣將軍漁港報
關出海，繞行至將軍漁港旁平沙村一五○號南側岸邊，裝運未經報關出口之甲魚乙批
，為臺南縣警察局學甲分局查獲，並移送上訴人處理。嗣因同案共同受處分人黃裕騰
所具結保管之甲魚無法繳回，乃依海關緝私條例第三十六條第一項規定，對被上訴人
及黃裕騰、黃金力三人共同處私貨貨價二倍之罰鍰計新臺幣一、二一六、○○○元。
然查「聖宏財」號漁船上所載之甲魚，係供遠洋漁船釣魚或捕魚之魚餌，非海關緝私
條例第三十六條第一項之貨物，況本件所涉刑案部分，業經臺灣臺南地方法院檢察署
認本件並非私運貨物出口，而為不起訴處分。被上訴人為漁船船員，不是貨主，也不
是船長，且被查獲之甲魚乃警方交由黃金力（已故）及船長保管，因事隔多時，上訴
人未為適當之處分而死亡，上訴人對被上訴人科罰顯屬無據等情，爰請判決將訴願決
定及原處分均撤銷。
上訴人則以：按「私運貨物進口、出口或經營私運貨物者，處貨價一倍至三倍之罰鍰
。」為海關緝私條例第三十六條第一項所明定。被上訴人與訴外人黃裕騰、黃金力三
人共同私運貨物出口，又因原由黃裕騰具結自行保管之私貨已無法繳回供沒入，上訴
人依上開規定共同處以私貨貨價二倍之罰鍰，於法洵無不合等語，作為抗辯。
原審將訴願決定及原處分（含復查決定）均予撤銷，無非以：依法行政原則，乃支配
法治國家立法權與行政權關係之基本原則，可區分為法律優位與法律保留原則。基此
「法律保留原則」，謂無法律授權行政機關即不能合法的作成行政行為。行政行為不
能以消極的不牴觸法律為已足，尚須有法律之明文規定為依據。尤其對於人民自由與
財產之侵害者，嚴格限於須有法律之依據。非有法律或法律授權之命令，行政機關不
得作成行政處分或其他措施。經查，本件被上訴人僅係「聖宏財」號漁船船員，該漁
船於八十九年一月六日十七時許，自臺南縣將軍漁港報關出海後，繞行至臺南縣將軍
鄉將軍漁港旁平沙村一五○號南側岸邊，裝運未經報關出口之甲魚六、○八○公斤之
事實，固為被上訴人事前所明知，惟係船長黃裕騰裝運上船，核與黃裕騰於警訊時所
述「由我一人自行裝運上船」、「警方查獲數量陸仟零捌拾公斤全部均為我所有」情
節相符，是黃裕騰於警訊筆錄中所為之供述，僅能證明黃裕騰有私運甲魚出口之事實
，並不能證實被上訴人究竟有無參與該裝載甲魚之行為，上訴人對此未加查證，僅以
被上訴人與船長黃裕騰、船員黃金力三人為家族成員，屬利益共同體，逕行認定其有
共同私運行為，並據以科罰；縱被上訴人於事前即與黃裕騰等人謀議，擬共同載運甲
魚出口，以現行行政法中，並無共犯處罰之規定，是上訴人對被上訴人與黃裕騰、黃
金力等科處罰鍰，無異以行政處分創設共犯處罰之規定，與法律保留之原則顯屬有違
。此於行政秩序罰法草案第十三條「就多數人參與實施行政不法之行為，不問其為共
同實施、利用他人實施、教唆或幫助，為多數犯，個別處罰之。幫助犯之處罰，減輕
之」完成立法之前，為當然之解釋。又上訴人以甲魚由共同受處分人黃裕騰立據保管
，並承諾如經法院判決沒收確定，願提供這批保管之魚貨相對之價額。嗣因其保管之
甲魚已無法繳回供沒入，乃參酌本院六十二年度判字第二六○號判決「對未出售部分
之私貨追扣處分沒收，已出售部分無法追扣者，改科處貨價一倍罰鍰」之意旨，改處
私貨貨價二倍之罰鍰。然查，前開判決意旨係指對已出售私貨部分無法追扣者，始改
科處貨價一倍罰鍰而言。本件黃裕騰所保管之甲魚係因感染病菌死亡而無法繳回，與
該判決所示意旨不同。上訴人據此改科貨價一倍罰鍰，容屬有違。況且，上訴人以貨
價一倍代替罰鍰，僅以前揭六十二年度判字第二六○號判決為唯一之法律依據，業據
上訴人訴訟代理人自承在卷，然前開判決僅係個案所為之判斷，與法律之規定尚屬有
別，尚不得據為科罰之依據，上訴人遽以此為論據，而在法無明文下，即以貨價一倍
易處罰鍰，亦違法律保留之原則，此法律上意見，初不因黃裕騰曾否立據切結保管而
異，為其判決之基礎。
按「私運貨物進口、出口或經營私運貨物者，處貨價一倍至三倍之罰鍰」、「前二項
私運貨物沒入之」，為海關緝私條例第三十六條第一項、第三項所明定。倘由多數人
共同實施私運貨物進口、出口或有共同經營私運貨物之行為者，基於行政罰係對於人
民違反法律上之禁止規定或作為義務者所為之制裁，自應就該有違反行政法上義務行
為之多數人，以其為共同行為人予以處罰，此為本院歷來所持之見解（本院九十年度
判字第一一八四、一二五一號判決及九十一年度判字第一八九號判決參照）。原判決
以縱被上訴人於事前即與黃裕騰等人謀議，擬共同載運甲魚出口，以現行行政法中，
並無共犯處罰之規定，上訴人對被上訴人與黃裕騰、黃金力等科處罰鍰，無異以行政
處分創設共犯處罰之規定，與法律保留之原則顯屬有違，已有適用法規不當之違法。
次查上訴人指稱：本案聖宏財號漁船船長黃裕騰係被上訴人之兄，黃金力則為黃裕騰
及被上訴人之父，三人為兄弟父子關係，渠等駕駛聖宏財號漁船自臺南縣將軍漁港報
關出海後，即繞行至該漁港旁平沙村一五○號南側岸邊，裝載涉案甲魚至該船上，著
手私運貨物出口被查獲，顯見三人出海前即有共同私運貨物出口之犯意聯絡，且三人
分別為該船之船長及船員，具有以該船共同私運貨物出口之行為分擔，構成共同私運
貨物出口行為。至於裝運甲魚至船上，僅係私運行為過程之一部分，並非私運行為之
唯一構成要件，自不能以有無將貨物裝運上船之行為，作為是否為私運行為人之認定
標準。況涉案甲魚高達三百二十箱，每箱重達十九公斤，該船於八十九年一月六日十
七時出海，於同日二十二時四十分即查獲，縱不計該船繞行至查獲地點之時間，設由
船長一人獨自裝運至船上，則以此計算，由岸上搬運一箱甲魚至船艙再下船，來回時
間竟僅約一分鐘，且須連續五小時餘不眠不休，殊違經驗法則。原判決竟採認本案僅
由船長一人裝運甲魚之供詞，據此認為不能認定被上訴人有參與該裝載甲魚之行為，
自有違誤等語。原審就此悉未斟酌，既認定聖宏財號漁船自臺南縣將軍漁港報關出海
後，繞行至臺南縣將軍鄉將軍漁港旁平沙村一五○號南側岸邊，裝運未經報關出口之
甲魚六、○八○公斤之事實，為被上訴人事前所明知，復僅憑黃裕騰所供由其一人裝
運上船，遽認不能證實被上訴人有參與該裝載甲魚之行為，前後論述，不無矛盾。又
依海關緝私條例第三十六條第三項規定，私運貨物沒入之。依此規定，私運貨物進口
、出口或經營私運貨物者，固得沒入其貨物，惟因上開法條對於貨物已不存在者，並
無追徵其價額之規定，倘該貨物經查明確實已不存在者，自無從為沒入之處分，亦無
從追徵其價額予以沒入，更不能改處貨價一倍之罰鍰以代替沒入之處分。本件上訴人
原處以私貨一倍之罰鍰，並沒入涉案貨物；於行政救濟中，因涉案甲魚無法繳回，而
改處貨價二倍之罰鍰，就所處罰鍰部分，已涉及於行政救濟中不得為更不利益之變更
，此與將涉案甲魚交由船長具結保管，於作成罰鍰處分前，因該甲魚無法繳回供沒入
，而於海關緝私條例第三十六條第一項法定裁量範圍內，處以貨價二倍罰鍰之情形不
同。原判決以黃裕騰所保管之甲魚係因感染病菌死亡而無法繳回，不能據此改處貨價
一倍之罰鍰，固非無見。惟上訴人係以黃裕騰所保管之甲魚未盡保管人之責任，且被
上訴人亦無法舉證證明涉案甲魚係因感染病菌而死亡，而改處貨價二倍之罰鍰。則該
甲魚是否因感染病菌死亡，是否確實已不存在，而無從沒入，仍有調查斟酌之必要。
原判決未予論明涉案甲魚是否因感染病菌而死亡之證據及理由，尚嫌疏略。上訴論旨
，指摘原判決違誤，聲明廢棄，非無理由，應由本院將原判決廢棄，發回高雄高等行
政法院審理。
據上論結，本件上訴為有理由，爰依行政訴訟法第二百五十六條第一項、第二百六十
條第一項，判決如主文。
中　　華　　民　　國　　九十三　　　年　　　四　　　　月　　二十二　　　日
                    最 高 行 政 法 院  第 三 庭
                                審 判 長 法  官　　　廖　政　雄
                                         法  官      林  茂  權
                                         法  官　　　林　清　祥
                                         法  官　　　鍾　耀　光
                                         法  官　　　姜　仁　脩
右  正  本  證  明  與  原  本  無  異
　　　　　　　　　　　　　　　　　　　　 法院書記官　蘇  金  全
中　　華　　民　　國　　九十三　　　年　　　四　　　　月　　二十二　　　日
